【裁判字號】    90,訴,19
【裁判日期】    900404
【裁判案由】    返還借款
【裁判全文】
臺灣基隆地方法院民事判決  九十年度訴字第一九號
    原      告  乙○○○
    訴訟代理人  丙○○
    被      告  丁○○
                甲○○
右當事人間返還借款事件，本院判決如左：
    主    文
原告之訴駁回。
訴訟費用由原告負擔。
    事    實
甲、原告方面：
一、聲明：
    求為判決被告丁○○、甲○○應連帶給付原告新台幣七十萬元整及自民國八十四
    年四月一日起至清償日止，按年息百分之五計算之利息；訴訟費用由被告連帶負
    擔。
二、陳述：
  (一)緣訴外人盧金郎於八十三年四月間出面為其弟妹即被告甲○○向原告借款新台
      幣一百萬元整以為週轉，原告因礙於與訴外人盧金郎為好友兼親戚之情誼，不
      便拒絕，二造約定以被告丁○○為發票人開具日期為同年五月二十九日之遠期
      支票為證，交由原告收執，不再另外簽寫借據，並約定支付利息。然因迫於緊
      急，原告遂持該票向姪女林正華借貸先行應急，嗣後原告歸還款項而至取回該
      票據，事後被告甲○○曾因原告之援助而當面致謝。
  (二)待上開支票已屆至前夕，訴外人盧金郎向原告表示被告甲○○無法如期償還，
      請求原告延展借款期限，原告礙於親情，無奈同意。於八十四年三月間訴外人
      盧金郎代被告甲○○到原告家中以現金先償還三十萬元整，嗣後被告甲○○當
      面向原告表示其餘款項七十萬元將以分期付款方式清償。惟不久後，訴外人盧
      金郎以電話向原告表示，被告甲○○對其有七十萬元債權，希望原告答應由其
      承擔此項債務，然為原告所拒。
  (三)被告甲○○自此遲未清償借款，經原告多次請求清償，被告甲○○均表示其對
      訴外人盧金郎擁有同額債權，要求原告向盧金郎請求而不願意清償，但原告不
      願意介入被告甲○○與訴外人盧金郎之私人債務糾紛，而不同意此項債務由訴
      外人盧金郎承擔，然因原告多次向被告甲○○求償未果，乃以人情攻勢要求訴
      外人盧金郎為保證人負連帶清償責任，並經盧金郎同意，但至今未獲得任何清
      償。
  (四)依票據法規定，票據責任於支票到期日起一年內始負責，當時原告礙於親情且
      不諳法令，致無法即時對被告行使權利，然依民法第一百二十五條、第四百七
      十八條之規定，原告對被告甲○○之借貸關係未罹於時效，被告甲○○應負返
      還借款之責。
  (五)又被告丁○○為支票發票人，依票據法第二十二條第四項及民法第一百二十五
      條、第四百七十八條之規定，被告丁○○亦應負責清償。
三、證據：提出支票影本一紙為證。
乙、被告方面：
    被告丁○○、甲○○未於最後言詞辯論期日到場，惟據其以前到場所為之聲明或
    陳述略以：
一、聲明：請求駁回原告之訴；訴訟費用由原告負擔。
二、陳述：
  (一)被告丁○○表示並不清楚本件債務，也未向原告借過款項，其提出之支票應是
      借給訴外人盧金郎使用所簽發的。
  (二)被告甲○○表示本件債務是訴外人盧金郎向原告所借，一直到原告向其請求清
      償時才知道此事，並未向原告借款一百萬元，也未清償過原告三十萬元。
    理    由
一、本件被告丁○○、甲○○，未於言詞辯論期日到場，核無民事訴訟法第三百八十
    六條各款所列情形，爰依原告之聲請，由其一造辯論而為判決。
二、原告起訴主張訴外人盧金郎於八十三年四月間，為被告甲○○向原告借款一百萬
    元，以被告丁○○為發票人之遠期支票為證，嗣於八十四年三月間由訴外人盧金
    郎到原告家中以現金先償還三十萬元，事後被告甲○○亦當面向原告表示其餘款
    項七十萬元將以分期付款方式清償。惟經多次請求至今未獲得任何清償，爰依民
    法第四百七十八條之規定，請求被告甲○○及丁○○負連帶清償責任，被告丁○
    ○另依票據法第二十二條第四項之規定負票據責任等情，並提出支票影本一份為
    據。被告丁○○固不否認原告提出之支票為真正，然以：系爭支票是借給其兄即
    訴外人盧金郎使用，並不清楚本件債務等情置辯。被告甲○○以：並未向原告借
    款一百萬元，也未清償原告三十萬元或表示七十萬元債務要分期清償，本件債務
    是盧金郎向原告所借，與其無涉等情，資為抗辯。
三、按當事人主張有利於己之事實者，就其事實有舉證之責任，民事訴訟法第二百七
    十七條定有明文。又請求返還債務之訴，除被告自認原告所主張債權發生原因之
    事實外，應先由原告就其主張此項事實，負舉證之責任，必須證明其為真實後，
    被告於其抗辯事實，始應負證明之責任，此為舉證責任分擔之原則（最高法院四
    十三年台上字第三七七號判例意旨參照）。本件原告主張被告甲○○向其借用系
    爭七十萬元款項之事實，既為被告甲○○所否認，依舉證責任分配之原則，應由
    原告就此利己事實，先負舉證之責任，倘不能證明時，則被告就其抗辯之事實，
    即毋庸舉證。本件原告主張被告甲○○向其借款新台幣一百萬元並已部分清償三
    十萬元之事實，並提出被告丁○○開立之支票一紙為證，但為被告甲○○否認之
    ，並抗辯此債務係訴外人盧金郎向原告借款等語，原告自應就被告甲○○為借款
    人之事實負舉證之責任。經查，原告雖舉前開支票一紙為證，惟該紙支票上僅記
    載發票人為丁○○，並無被告甲○○之背書或其他記載，尚不能據該紙支票證明
    被告甲○○朝向原告借款一百萬元之事實；況且原告亦自承係訴外人盧金郎出面
    向其借款，亦由訴外人盧金郎先部分清償三十萬元之現金，本件債務顯非存在於
    原告與被告甲○○之間，至於原告主張被告甲○○於借款一百萬元後曾向其致謝
    並曾表示尾款七十萬元願意分期清償云云，為被告甲○○所否認，原告復未舉他
    證以實其說，其主張被告甲○○向其借款之事實，難信屬實。
四、再按票據上之權利，依票據法雖因時效而消滅，但執票人在發票人所受利益之限
    度內仍得請求償還，固為票據法第二十二條第四項所明定。惟執票人行使此項利
    得償還請求權時，其於發票人究受有如何限度之利益，應依民事訴訟法第二百七
    十七條之規定，負舉證責任（最高法院五十四年度台上字第一三四○號裁判要旨
    參照）。本件原告另主張被告丁○○為支票之發票人，應依票據法第二十二條第
    四項之規定與被告甲○○連帶負責清償債務等情，並提出被告丁○○不爭執為真
    正之前開支票一紙為證，惟被告丁○○以其非借款人等情置辯。查二造對於被告
    丁○○為系爭支票發票人，票載之發票日為八十三年五月二十九日之事實並不爭
    執，是原告應於發票日後一年內行使票據上之權利而未行使，其票據上之權利顯
    已罹於時效，原告依票據法第二十二條第四項之規定就發票人之被告丁○○所受
    利益應負舉證責任，然依原告所提之前開支票一紙觀之，惟此僅足證明被告丁○
    ○為發票人，尚不能證明被告丁○○受有如何限度之利益，其請求被告丁○○應
    於所受利益之限度內償還七十萬元借款，即屬無據。復按支票為文義證券及無因
    證券，支票上權利係依支票文義而發生，與其基礎之原因關係各自獨立，支票上
    權利之行使不以其原因關係存在為前提，是原告以其持有被告丁○○為發票人之
    支票一紙，主張被告丁○○亦為消費借債之債務人，應連帶負責清償借款七十萬
    元云云，依前揭說明，尚難因原告執有被告丁○○簽發之支票，即得證明被告丁
    ○○為本件借款債務之借款人，況且原告自承系爭債務係由訴外人丁○○出面接
    洽，僅以被告丁○○簽發之支票作為憑證，是原告僅以上開支票為證據方法，並
    不能被告丁○○向其借款之有利證明。
五、從而，原告主張被告甲○○為借款人及丁○○於所受限度內應連帶清償借款之事
    實，難信屬實，其依據消費借款關係請求被告丁○○、甲○○連帶清償七十萬元
    ，另依票據法第二十二條第四項之規定請求被告丁○○於所受利益限度內清償債
    務七十萬元，依法無據，不應准許。
據上論結：原告之訴為無理由，依民事訴訟法第三百八十五條第一項前段、第七十八
條，判決如主文。
中      華      民      國    九十      年      四      月      四      日
~B臺灣基隆地方法院民事庭
~B    法      官  何怡穎
右為正本係照原本做成。
對於本判決如有不服，須於判決送達後二十日內，向本院提出上訴書狀，上訴於臺灣
高等法院，並按他造當事人之人數附具繕本。
中      華      民      國    九十      年      四      月      十七    日
~B    法院書記官  陳錦進


司法院資訊處製作；財團法人民間司法改革基金會備份。
